【裁判字號】    98,消債聲,9
【裁判日期】    980930
【裁判案由】    聲請免責
【裁判全文】
臺灣板橋地方法院民事裁定             98年度消債聲字第9號
聲  請  人  甲○○原名鄭志修.
代  理  人  余西鈞律師
上列當事人間因消費者債務清理條例事件，債務人聲請清算，經
本院裁定准予清算並同時終止後聲請免責，本院裁定如下：
    主  文
債務人甲○○應予免責。
    理  由
一、按法院為終止或終結清算程序之裁定確定後，除別有規定外
    ，應以裁定免除債務人之債務，消費者債務清理條例第132
    條定有明文。又法院裁定開始清算程序後，債務人有薪資、
    執行業務所得或其他固定收入，而普通債權人之分配總額低
    於債務人聲請清算前二年間，可處分所得扣除自己及依法應
    受其扶養者所必要生活費用之數額者，法院應為不免責之裁
    定，但債務人證明經普通債權人全體同意者，不在此限，復
    為同條例第133 條所明定。另債務人有下列各款情形之一者
    ，法院應為不免責之裁定，但債務人證明經普通債權人全體
    同意者，不在此限：一、於七年內曾依破產法或本條例規定
    受免責；二、隱匿、毀損應屬清算財團之財產，或為其他不
    利於債權人之處分；三、捏造債務或承認不真實之債務；四
    、因浪費、賭博或其他投機行為，致財產顯然減少或負擔過
    重之債務，而生開始清算之原因；五、於清算聲請前一年內
    ，已有清算之原因，而隱瞞其事實，使他人與之為交易致生
    損害；六、明知已有清算原因之事實，非基於本人之義務，
    而以特別利於債權人中之一人或數人為目的，提供擔保或消
    滅債務；七、隱匿、毀棄、偽造或變造帳簿或其他會計文件
    之全部或一部，致其財產之狀況不真確；八、故意於財產及
    收入狀況說明書為不實之記載，或有其他故意違反本條例所
    定義務之行為，亦為同條例第134 條所明定。
二、聲請人即債務人甲○○聲請消費者債務清理事件（本院98年
    度消債清字第21號），前經本院於民國98年4 月28日裁定開
    始清算程序，並以聲請人其因負債信用卡等債務合計新台幣
    （下同）4,472,847 元，其原任職於東南工專，於93年2 月
    1 日遭教師法第三章十四條解聘後，一直找不到工作．又加
    上多重疾病纏身，亦使聲請人無法謀生因尋求不著正職之工
    作，又別無財產而一切生活支出均由配偶負擔，是以無能力
    支付銀行協商還款事宜，認定聲請人之財產應不敷清償清算
    程序之費用，故同時終止清算程序確定，合先敘明。
三、聲請人聲請免責，經本院通知全體無擔保債權人表示意見，
    其中表示反對債務人免責之債權人計有：債權人金陽信資產
    管理股份有限公司（見本院卷第57頁至第76頁）、國泰世華
    商業銀行股份有限公司（見本院卷第81頁至第86頁）、兆豐
    國際商業銀行股份有限公司（見本院卷第87頁至第99頁）、
    聯邦商業銀行股份有限公司（見本院卷第100 頁至第112 頁
    ）、摩根聯邦資產管理股份有限公司（見本院卷第113 頁至
    第116 頁）、新光行銷股份有限公司（見本院卷第117 頁至
    第128 頁）、台新國際商業銀行股份有限公司（見本院卷第
    129 頁至第13 4頁）、台北富邦商業銀行股份有限公司（見
    本院卷第135 頁至第136 頁）、萬泰商業銀行股份有限公司
    （見本院卷第157 頁至第172 頁）、香港上海匯豐商業銀行
    股份有限公司（見本院卷第173 頁至第194 頁）、華南商業
    銀行股份有限公司（見本院卷第209 頁至第215 頁）、永豐
    商業銀行股份有限公司（見本院卷第216 頁至第225 頁）等
    金融機構。上開債權人反對債務人免責之理由不外以：聲請
    人為高學歷、高收入優秀人士，教學經驗豐富，未來應有償
    還能力，刷卡支付保險費及其他餐廳、ＫＴＶ等消費屬奢侈
    性消費及多筆預借現金導致負擔過重，93年2 月1 日經東南
    科技大學解聘後，因生病無法就業工作，卻大量密集預借現
    金，又於93年4 月9 日以教師身分向華南商業銀行股份有限
    公司辦理現金卡貸款，超過每月薪資所得，擴張信用足見有
    浪費情事，又聲請人為52年次，距其退休年齡尚有20年應繼
    續協商清償方案等語。
四、經查：
  (一)聲請人自陳其自93年2 月1 日遭東南科技大學解聘後，即因
    生病無法就業，目前無收入，僅得靠配偶扶養，業據聲請
    人提出勞工投保資料表、95及96年綜合所得稅各類所得清單
    、財產歸屬表、重大傷病卡、新光吳火獅紀念醫院乙種診斷
    證明書、東南技術學院離職證明書、保險單、銀行存摺等可
    憑。是以聲請人實已無法負擔銀行協商費用，且聲請人債務
    高達4,472,847 元，已顯無清償之可能，既經本院裁定清算
    確定，應無再度協商清償方案之問題。
  (二)債務人經本院98年4 月28日裁定開始清算後，並無薪資或執
    行業務所得，已如前述，故不具備本條例第133 條之不免責
    事由。
  (三)債務人並不具備本條例第134條所定之不免責事由：
  1.依據債權人金陽信資產管理股份有限公司陳報債務人持陽信
    銀行信用卡刷卡紀錄所示，債務人繳付美商健康人壽保險費
    ，每筆不超過750 元（見本院卷第63頁至第69頁），另債權
    人國泰世華商業銀行股份有限公司提供之債務人刷卡簽帳紀
    錄所示，債務人雖有持信用卡於餐廳消費，然其每筆金額未
    超過1,793 元，又ＫＴＶ消費僅一次消費3,310 元額未超過
    1,793 元（均見本院卷第83頁），國泰人壽保險費26,565元
    及6,762 元（見本院卷第84頁），上開消費尚屬合理，難認
    有奢侈浪費情事。
  2.債權人永豐商業銀行股份有限公司提出之債務人刷卡紀錄，
    債務人雖有於餐廳及家福股份有限公司為非通常性之消費，
    每筆1,000 元至9,000 元不等（見本院卷第220 頁至第224
    頁），惟其消費時間均屬91年1 月以前之事由，距債務人提
    出本件清算之聲請已有七年之久，當時債務人擔任教職有固
    定工作，故亦難遽指為上開消費係造成本件開始清算之原因
    ；至於債務人另有刷卡繳付ING 安泰人壽保險公司保險費用
    之紀錄（見本院卷第218 頁至第219 頁），其為正當之儲蓄
    兼投資行為，亦難認構成投機行為。
  3.債權人香港上海匯豐商業銀行股份有限公司主張債務人於93
    年5 月至10月刷卡支付中華電信費用72,886元，有奢侈、浪
    費之嫌（見本院卷第173 頁至第194 頁），然上開費用係六
    個月即半年合計之電話費，故債務人平均每月支出電話費為
    12,148元，其花費雖高，但仍難認為與本件清算程序之開始
    ，有相當因果關係。
  4.債權人華南商業銀行股份有限公司陳報主張，債務人已於93
    年2 月起即非東南工專之教師，竟仍於93年4 月9 日隱匿喪
    失該校教職之事實，以教師身分向該行辦理現金卡貸款一節
    （見本院卷第209 頁至第210 頁），認為債務人構成本條例
    第134 條第5 款之不免責事由。惟查上開規定知不免責事由
    ，係「於清算聲請前一年內，已有清算之原因，而隱瞞其事
    實，使他人與之為交易致生損害」，依債權人所述前開事實
    縱屬真實，其發生時間既在本件債務人聲請清算之前五年，
    自不構成非該條款所定之不免責事由。
五、綜上所述，本院審酌債務人生活狀況、身體疾病不易覓得工
    作之特殊情形，與其積欠債務之消費內容、原因，認債務人
    並無消費者債務清理條例第133 條前段或第134 條各款所定
    之情事，依上說明，自應依首開規定裁定本件債務人免責，
    爰裁定如主文。
中    華    民    國    98    年    9    月    30    日
                  民事第一庭    法  官  黎文德
以上正本證明與原本無異
如不服本裁定應於送達後10日內向本院提出抗告狀，並應繳納抗
告費新台幣1,000 元整。
中    華    民    國    98    年    9    月    30    日
                                書記官  趙彬


司法院資訊處製作；財團法人民間司法改革基金會備份。
